【裁判字號】    98,上訴,4065
【裁判日期】    981222
【裁判案由】    證券交易法
【裁判全文】
臺灣高等法院刑事判決                98年度上訴字第4065號
上  訴  人  臺灣臺北地方法院檢察署檢察官
被      告  乙○○
選任辯護人  宋耀明律師
            洪健樺律師
            賴文萍律師
被      告  甲○○
選任辯護人  杜英達律師
            江東原律師
            黃毓棋律師
上列上訴人因被告等違反證券交易法案件，不服臺灣臺北地方法
院97年度訴字第720號，中華民國98年9月2日第一審判決（起訴
案號：臺灣臺北地方法院檢察署96年度偵字第13712號），提起
上訴，本院判決如下：
    主  文
上訴駁回。
    理  由
一、公訴意旨略以：被告乙○○係擔任股票上櫃交易之鈺創科技
    股份有限公司（下稱鈺創公司）董事長兼總經理，綜理公司
    業務及決策事宜，被告甲○○係被告乙○○之妻，以博望國
    際股份有限公司法人代表身分出任鈺創公司董事迄今，並擔
    任鈺創公司董事長特別助理，負責鈺創公司有關營運支出之
    審核業務，其等均屬證券交易法規範之鈺創公司內部人，且
    均接觸公司內部之營運資訊。明知依據證券交易法第157條
    之1第1項第1款規定，公司內部人於獲悉發行股票公司有重
    大影響其價格之消息後，在該消息未公開前，不得對該公司
    之上市或在證券商營業處所買賣股票或其他具有股權性質之
    有價證券，為買入或賣出之行為。依鈺創公司民國95年第一
    季出貨數量較大之訂單資料顯示，事實上該季售價決定期間
    ，早於94年11月至95年2月即已確定，由於單位售價大幅下
    滑，毛利率下滑亦勢必成為事實。嗣於95年2月21日，被告
    乙○○召集鈺創公司財會處協理己○○、財務部經理戊○○
    、會計部經理庚○○等人，於鈺創公司新竹總公司7樓會議
    室舉辦每月例行性之財務報告會議，並由庚○○將電腦會計
    系統自行運算、製作之95年1月自結資產負債表及損益表，
    連同國內前15大IC設計公司等營收比較資料轉製作成Power
    Point（簡報）格式之月結報告，在財報會議中進行簡報，
    被告乙○○於會議中獲悉鈺創公司95年1月份營業額為新臺
    幣（下同）8億7,000萬元、毛利淨額為1億2,747萬7,000元
    、毛利率為14.65％，雖該公司營業額較前1月份（94年12月
    ）略有成長，惟毛利淨額與營業毛利率反較前1個月份（94
    年12月）大幅衰退近5成，且因公司近期進貨成本增加及單
    位產品出售價格均持續下滑，確定同年2月、3月份之毛利淨
    額及毛利率亦難好轉，如於95年度第1季季報即95年4月間公
    告該等訊息後，勢將對鈺創公司股票價格有重大影響。被告
    乙○○與被告甲○○2人獲悉上揭重大訊息後，旋於95年2月
    22日即上述財報會議結束次日，基於利用上揭利空消息賣出
    鈺創公司股票之概括犯意聯絡與行為分擔，由被告甲○○囑
    託財務部經理戊○○，申報轉讓被告甲○○名下3,000張（
    每張仟股，下同）鈺創公司股票，並藉交易市場反應鈺創公
    司95年2月10日前公布95年1月份營業額8億7,000萬元，相較
    於前1月（94年12月）8億4,220萬2,000元之營業額逆勢成長
    3.3％消息，致該公司股票價格自95年2月3日之每股價格35.
    5元，至同年3月10日截止公告2月份營業額止，逐步上升至
    每股價格45.9元之機會，而於同年2月27日至3月14日期間，
    以每股38.1元至47.3元不等價格，由被告甲○○指示戊○○
    以電話下單方式，通知中信證券股份有限公司（下稱中信證
    券）新竹分公司營業員陳尤月賣出被告甲○○85753號帳戶
    內之2,918張鈺創公司股票（平均每股賣價43.78元），另請
    富邦證券股份有限公司（下稱富邦證券）仁愛分公司營業員
    陳美娟，賣出被告甲○○150026號帳戶內之82張鈺創公司股
    票（平均每股賣價46.87元），合計賣出3,000張（每股均價
    約43.87元），佔同年2月21日被告甲○○名下持有股數16.
    12%。嗣因媒體於95年4月11日及4月12日報導鈺創公司「首
    季毛利率下滑」、「毛利率14.19%」等語，鈺創公司旋於95
    年4月12日下午於股市公開資訊觀測站公告「95年度第1季自
    結營業收入為25億5,800萬元、盈餘為3億6,300萬元，95年1
    月至3月份毛利率分別為14.65%、11.21%及16.64%」之訊息
    。相較94年第4季平均毛利率26%，該大幅下滑約45%之情事
    ，明顯屬對鈺創公司財務及業務前景之重要不利訊息，足以
    影響鈺創公司股票價格及一般投資人之投資重大決定。而鈺
    創公司股價果於消息公開當日起即連續3天跳空跌停，之後
    迄同年年底股價從未到被告乙○○、甲○○等2人前揭所賣
    之均價價位。以95年4月11日訊息公開後10個營業日收市價
    37.70元計算，被告乙○○與被告甲○○2人規避損失計約1,
    850萬4,000元。因認被告等2人共同違反證券交易法第157條
    之1第1項第1款之規定，而犯同法第171條第1項第1款之內線
    交易罪嫌云云。
二、按犯罪事實應依證據認定之，無證據不得認定其犯罪事實；
    不能證明被告犯罪者，應諭知無罪之判決，刑事訴訟法第
    154條第2項、第301條第1項分別定有明文。又事實之認定，
    應憑證據，如未能發現相當證據，或證據不足以證明，自不
    能以推測或擬制之方法，為裁判基礎；且認定犯罪事實所憑
    之證據，雖不以直接證據為限，間接證據亦包括在內，然而
    無論直接證據或間接證據，其為訴訟上之證明，須於通常一
    般之人均不致有所懷疑，而得確信其為真實之程度者，始得
    據為有罪之認定，倘其證明尚未達到此一程度，而有合理之
    懷疑存在致無從使事實審法院得有罪之確信時，即應由法院
    為諭知被告無罪之判決（最高法院40年度臺上字第86號、同
    院76年度臺上字第4986號判例意旨可參）。次按刑事訴訟法
    第161條已於91年2月8日修正公布，依修正後刑事訴訟法第
    161條第1項規定：檢察官就被告犯罪事實，應負舉證責任，
    並指出證明之方法。因此，檢察官對於起訴之犯罪事實，應
    負提出證據及說服之實質舉證責任。倘其所提出之證據，不
    足為被告有罪之積極證明，或其闡明之證明方法，無從說服
    法官以形成被告有罪之心證，基於無罪推定之原則，自應為
    被告無罪判決之諭知（最高法院92年度臺上字第128號判例
    意旨足參）。
三、公訴人認為被告乙○○、甲○○等2人犯有內線交易罪嫌，
    係以被告等2人於偵查中之供述、證人即鈺創公司財務部經
    理戊○○（起訴書誤為謝瑞鈴）、鈺創公司當時會計部主管
    兼發言人己○○、鈺創公司會計部經理辛○○、中信證券新
    竹分公司營業員陳尤月、富邦證券仁愛分公司營業員陳美娟
    、鈺創公司資深職員丁○○等人於偵查中之具結證述；於丁○○辦公處所即鈺創公司臺北辦公室扣得之「存摺明細」（
    由丁○○使用保管之辦公室電腦列印所得）、銀行及證券存
    摺5頁、被告甲○○委託鈺創公司財務部人員鍾瑞雲在寶來
    證券股份有限公司代理開戶及買賣證券等授權書2件、銀行
    往來資料1冊、銀行及證券存摺5頁、被告甲○○及其母關李
    緣之國外匯款資料、被告等2人及其家人等之證券存摺28本
    、銀行存摺78本等物、鈺創公司工商登記資料、鈺創公司94
    年6月至95年5月期間之董事、監察人、經理人及大股東持股
    餘額明細資料及被告甲○○申報轉讓股票申請書、扣押物編
    號A30鈺創公司「95年度每月成本分析資料」（銷貨毛利率
    價量分析表）、行政院金融監督管理委員會檢查局製作之「
    鈺創公司股票交易分析意見書」中所附，由鈺創公司提供之
    產品價量分析資料（即行政院金融監督管理委員會告發書附
    證11）、中信證券新竹分公司85753號被告甲○○帳戶開戶
    資料、交易明細及股款交割銀行帳戶中國信託商業銀行新竹
    分行被告甲○○0000000000000號帳戶交易明細表、富邦證
    券仁愛分公司15002-6號被告甲○○帳戶開戶資料、交易明
    細及股款交割銀行帳戶臺北富邦商業銀行仁愛分行被告甲○○000000000000號帳戶交易明細表、證券櫃檯買賣中心出具
    之被告甲○○94年12月1日至95年4月10日鈺創公司股票交易
    明細表、鈺創公司董、監事、經理人、持股百分之十大股東
    及關係人交易明細表、鈺創公司會計部所製每月財報會議提
    出報告之94年10月至95年4月期間之自結財務報表（含損益
    表、資產負債表及國內前15大IC設計公司營收統計）之POWE
    R POINT列印資料、鈺創公司編制經會計師核閱之95年及94
    年第一季財務報告書、鈺創公司於95年4月12日在公開資訊
    觀測站公告之重大訊息及同年4月11日各大媒體報導電腦列
    印資料、95年1月至95年8月鈺創公司股票證券行情資料明細
    表（行政院金融監督管理委員會告發書附證8）、行政院金
    融監督管理委員會告發書所附鈺創公司股票交易分析意見書
    等為其主要論據。
四、證據能力：
  (一)證人辛○○於法務部調查局臺北市調查處（下稱市調處）之
    證述，係屬被告以外之人於審判外之陳述，被告2人及辯護
    人均有異議，而公訴人並未主張其上揭證述有何例外得為證
    據之情形，依刑事訴訟法第159條第1項規定，應認無證據能
    力。
  (二)證人戊○○、丁○○、己○○於偵查之證述，被告乙○○、
    甲○○均未於言詞辯論結前聲明異議，依刑事訴訟法第159
    條之5第2項、第1項規定，視為同意作為證據。本院審酌證
    人戊○○、丁○○、己○○於偵訊之證詞均經具結，符合法
    定要件，有其等結文附卷足憑（第2776號他字卷第31、51、
    61頁），且該等筆錄作成之情況，並無顯不可信之情況，係
    屬適當，應均有證據能力。
  (三)行政院金融監督管理委員會（下稱金管會）97年10月31日金
    管證三字第0970044669號函、其附件（原審卷(三)第9頁至第
    33頁）及該會告發書所附鈺創公司股票交易分析意見書，係
    屬被告以外之人審判外之陳述，且係個人意見及推測之詞，
    復非紀錄文書，應認均無證據能力。惟「傳聞排除法則」中
    所謂被告以外之人於審判外之陳述無證據能力，係針對證據
    目的在於證明犯罪事實爭點之證據資格而言，若證據之目的
    僅係作為「彈劾證據憑信性或證明力」之用，旨在減損待證
    事實之成立或質疑被告或證人陳述之憑信性者，其目的並非
    直接作為證明犯罪事實成立存否之證據，則無傳聞排除法則
    之適用，此即英美法概念所稱「彈劾證據」。上開金管會函
    、附件及鈺創公司股票交易分析意見書，縱均無證據能力，
    惟仍得作為彈劾製作該分析意見書之證券櫃檯買賣中心（下
    稱櫃買中心）職員丙○○證述其製作上揭資料一情憑信性之
    證據之一。
  (四)98年6月18日檢察官補充理由書附件一之「自由時報電子報
    95年8月29日報導：財報選股法先看毛利率」（原審卷(五)第
    86至87頁），該文書不符刑事訴訟法第159條之4所列3款之
    文書，應無證據能力。
五、訊據被告乙○○固坦承其係鈺創公司董事長，並兼任總經理
    ，有參加鈺創公司於95年2月21日每月舉辦例行性之財務報
    告會議，且於95年4月12日下午於股市公開資訊觀測站公告
    「澄清董事長被檢、調約談之市場謠言及鈺創公司95年度第
    1季自結營業收入為25億5,800萬元、盈餘為3億6,300萬元，
    95年1月至3月份毛利率分別為14.65%、11.21%及16.64%」之
    訊息等事實；被告甲○○固坦承其出任鈺創公司董事，並擔
    任鈺創公司董事長即被告乙○○特別助理，於95年2月22日
    囑託財務部經理戊○○，申報轉讓其名下3,000張鈺創公司
    股票，而於同年2月27日至3月14日期間，委由中信證券新竹
    分公司營業員陳尤月賣出其85753號帳戶內之2,918張鈺創公
    司股票，另請富邦證券仁愛分公司營業員陳美娟，賣出其15
    0026號帳戶內之82張鈺創公司股票，合計賣出3,000張鈺創
    公司股票等事實，惟被告等2人均堅詞否認有內線交易之犯
    行。被告乙○○辯稱：(一)公司整體表現以營收和淨利決定，
    毛利率高低與公司獲利多寡並非正相關，毛利率不是重大影
    響股票價格之消息。(二)看不出起訴書認為伊隱瞞何內線消息
    ，95年4月11日鈺創公司股價突然下跌是因為報紙不斷報導
    市場謠言，一下說金管會來查，一下又說伊遭檢調約談，可
    能是有人在炒作公司股票，股價波動是人為因素與公司基本
    面無關。(三)起訴書所載94年12月及第4季之毛利率與95年1月
    及第1季之毛利率對比，該比較基礎錯誤，有關公司營運消
    長之評估無論在法令、財報編制或產業經營實務，均係以今
    年同期與去年同期相比較，沒有人以前後兩季作比較，更何
    況第4季通常為半導體產業迎接聖誕節之旺季，與第1季淡季
    之對比意義不大，況且電子業界跨年旺淡季節之景氣循環是
    眾所皆知之公開資訊，若將此認定為內線訊息，豈非電子業
    公司在此兩季間之股票交易均屬內線交易。(四)95年第1季雖
    然是電子業的淡季，但是鈺創公司的營收逆勢成長，1月份
    之營收已持續第14個月成長再創歷史新高，較去年同期增加
    百分之147，獲利也較去年大幅成長，事實上3月營收又創歷
    史次高，第1季出貨量比94年第4季增加百分之17，比94年第
    1季增加百分之88，獲利也非常好，所有市場包括法人都是
    認為鈺創公司確實是基本面很好的公司，伊也這麼認為，不
    認為有任何利空。(五)起訴書說伊可以在1月份就能預測2、3
    月份的毛利率下降，根本不可能，因為鈺創公司的產品，屬
    標準化產品，價格隨市場變化而瞬息萬變，訂單至出貨之時
    程也很短，95年1月毛利率漲跌走勢不代表95年第1季毛利率
    漲跌走勢，不可能由95年1月份之毛利率推知95年第1季之毛
    利率，起訴書上揭推論並無根據。(六)甲○○沒有參與鈺創公
    司95年2月21日自結營收財報會議，伊也從來沒有將95年1月
    毛利率轉知甲○○，檢察官未提出證據證明伊在何時、何地
    以何種方式將95年1月毛利率訊息轉知甲○○，僅以伊跟甲○○為夫妻，即推測伊有將上開毛利率訊息轉知甲○○，顯
    屬無據等語。被告甲○○辯稱：(一)伊沒有實際參與鈺創公司
    營運，也不清楚鈺創公司日常營運，先生乙○○也不會跟伊
    說。(二)伊並不知道95年2月21日有舉行財務報告會議，乙○○也沒有跟伊說會議討論的內容，除董事會外，伊不參加公
    司的任何會議。(三)家裡平常就是伊在調度資金買賣股票，94
    年櫃買中心認為鈺創公司的質設比太高，所以就分批出售股
    票降低質設比，出售股票與公司任何訊息無關等語。
六、依證券交易法第157條之1規定：「下列各款之人，獲悉發行
    股票公司有重大影響其股票價格之消息時，在該消息未公開
    前，不得對該公司之上市或在證券商營業處所買賣之股票，
    買入或賣出：一、該公司之董事、監察人及經理人…」，此
    即所謂「內線交易之禁止」。而禁止內線交易之理由，即在
    資訊公開原則下，所有市場參與者，應同時、平等取得相同
    之資訊，任何人先行利用，將違反公平原則；故公司內部人
    於知悉公司內部之利多或利空訊息後，若於未公開該內部訊
    息前，一般投資人無從知悉該內部訊息，若事先知悉該內部
    訊息之人在證券市場與不知該消息之一般投資人為交易，則
    該行為本身自已破壞證券市場交易制度之公平性及健全性，
    足以影響一般投資人之權益而應予以禁止。申言之，證券交
    易法處罰內線交易之目的，乃在於防止內部人利用「尚未公
    開」之重大訊息買賣股票，而於該重大訊息「公開」後，不
    法獲得利益或規避損失。因此，內線交易之成立涉及二大要
    素，一為「重大訊息」，一為「公開」。次按，證券交易法
    第157條之1第1項所謂之發行股票公司「有重大影響其股票
    價格之消息」，係指涉及公司之財務、業務或該證券之市場
    供求，對其股票價格有重大影響，或對正當投資人之投資決
    定有重要影響之消息，同條第4項定有明文。然此所謂發行
    股票公司「有重大影響其股票價格之消息」，因其公司業務
    、消息本身性質不同，各該發行股票公司「有重大影響其股
    票價格之消息」之成立時點，亦應有所差異，故本案判斷被
    告等是否違反證券交易法第157條之1第1項第1款之規定，即
    應先探究檢察官所提之「鈺創公司第1季毛利率大幅下滑」
    ，是否為「重大影響鈺創公司股票價格之消息」？若是，該
    「重大影響鈺創公司股票價格之消息」是何時成立？是否有
    足夠證據證明被告等係於知悉該等重大消息後，仍出售其所
    持有之鈺創公司股票？茲分述如下：
  (一)本案所指之毛利率，無論依「證券交易法第157條之1第4項
    重大消息範圍及其公開方式管理辦法」、證券交易法第36條
    第2項及證券交易法施行細則第7條「對股東權益或證券價格
    有重大影響之事項」之規定，或金管會、櫃買中心制訂之「
    公開發行公司應公告或向本會申報事項一覽表」、「財團法
    人中華民國證券櫃檯買賣中心對有價證券上櫃公司資訊申報
    作業辦法」、「財團法人中華民國證券櫃檯買賣中心對上櫃
    公司重大訊息之查證暨公開處理程序」等有關重大訊息或應
    公開之資訊相關規則之規定，均未就「毛利率」設有列舉其
    為重大消息之規定，即使證人即櫃買中心負責製作鈺創公司
    股票交易分析意見書之丙○○亦證稱：毛利率數字並非重大
    訊息公告範圍等語（原審卷(四)第21、23頁）。雖鈺創公司有
    前揭在股市資訊觀測站公告95年度第1季自結營收及各該月
    份毛利率，然此係因為先前媒體報導鈺創公司首季毛利率下
    滑，鈺創公司因此才在資訊觀測站公告說明。是起訴書認為
    該毛利率的訊息在第1季季報必須公告，且屬影響股票價格
    的重大消息，已有誤會。且內線交易所謂之重大消息，應由
    合理、謹慎之投資人來判斷，其投資股票之決定是否會受該
    消息之影響；而合理、謹慎的投資人於判斷是否投資某一家
    公司股票時，一般係由公司營業額、稅前淨利及本益比等表
    現綜合考量，毛利率僅係影響獲利之其中一個因素，與公司
    獲利多少，營運好壞，尚無決定性之影響，此從上市公司鴻
    海精密工業股份有限公司（下稱鴻海公司）之例（該公司毛
    利率逐年下滑，EPS卻逐年增加，故股價亦逐年上昇），即
    可印證，故合理、謹慎的投資人應不會單以毛利率漲跌作為
    買賣股票之唯一因素。另以出口美國、歐洲各國之產業（IC
    產業，如鈺創公司亦是此類產業），其景氣受季節性影響，
    通常每年第4季因有聖誕節出貨量高為旺季，第1季轉淡，第
    3季再逐漸轉強之循環走向，故就本案鈺創公司而言，公司
    95年第1季公司整體表現低於94年第4季，當屬該公司的營運
    常態，而合理審慎投資人應了解電子業營運會受淡、旺季季
    節因素影響，當不致因鈺創公司95年第1季毛利率低於去年
    第4季，即影響其投資鈺創公司股票之決定。公訴人雖以在
    前揭媒體報導後，鈺創公司股價連續3天跳空跌停為由，認
    為鈺創公司95年度第1季毛利率下滑是影響股票價格的重大
    消息。然95年4月11日市場傳言被告乙○○遭檢調機關約談
    ，當日中央社即有報導（市調處卷第185頁），次日工商時
    報亦報導95年4月11日市場即傳言乙○○遭金管會及檢調約
    談事（同上卷第186頁），而證交所對上市公司進行專案檢
    查，或檢調對上市公司發動偵查、搜索行動等都是會影響投
    資人投資決定的消息，因此都是重大消息（賴英照著股市遊
    戲規則─最新證券交易法解析，第366至367頁），則公訴人
    所指鈺創公司股價連續3天跳空跌停，亦極有可能是因前揭
    媒體報導鈺創公司負責人遭約談所致。再觀諸鈺創公司94年
    前3季毛利率為12%，去年（即93年）同期則為26%，若如公
    訴意旨認為鈺創公司公布第1季毛利率下滑為影響股價的重
    大消息，則鈺創公司公布94年前3季財務報告後，必然發生
    股價連續數日跌停板之結果，然鈺創公司於94年10月28日14
    時公布94年前3季財務報告（含毛利率）後，次1交易日（即
    94年10月31日）股價並未下跌，反而上漲1.3元，共連漲4天
    （原審卷(一)第124、125頁）；又相同情形亦發生在鈺創公司
    96年3月22日公布95年度財務報告（含毛利率）時，95年度
    營業毛利率較去年同期表現不佳，惟翌日（96年3月23日）
    股價仍上漲0.9元。綜此，公訴人認為鈺創公司95年度第1季
    的毛利率較94年度第4季毛利率大幅下滑，屬於影響公司股
    票價格的重大消息，已難憑採。
  (二)退步言之，縱令鈺創公司95年度第1季毛利率下滑屬於影響
    股價的重大消息，公訴意旨認為被告乙○○是在95年2月21
    日每月例行性財務報告會議知悉此訊息後，進而利用為前揭
    賣出持股的行為。然查：
    1.鈺創公司係上櫃公司，依證券交易法第36條第1項第3款及
      金管會「公開發行公司應公告或向本會申報事項一覽表」
      、「財團法人中華民國證券櫃檯買賣中心對有價證券上櫃
      公司資訊申報作業辦法」第3條規定，應於每月10日之前
      為前月開立發票及營業收入淨額之公告，該項公告僅係月
      營收數字之公告，月營收無須公告損益表及資產負債表，
      亦未包括毛利或毛利率，蓋費用及成本尚未計算，自無可
      能得知毛利，遑論毛利率。而鈺創公司之「前月」自結報
      表，係於每月中旬之後始可能進行成本之結算，此業據證
      人辛○○於原審證稱：鈺創公司一般每個月10日營收確定
      才開始結算成本，無法從公司電腦系統中計算當月或下個
      月的產品成本，上個月的產品成本只能在下個月15日左右
      結算出來，亦無法從公司電腦中計算當月或下個月毛利，
      因會計員負責事後的帳務，當月完成都是上個月實際結帳
      的結果等語（原審卷(五)第215至216頁），故月結報表涉及
      鈺創公司所有產品之費用、成本，於費用及成本尚未結算
      完畢前，根本無從得知毛利或毛利率。且依證人即參與95
      年2月21日該次例行性財務報告會議之人己○○、戊○○
      及庚○○等人於原審所述（原審卷(五)第20頁背面、第23頁
      背面、第68、69頁），均一致證稱該次會議是就95年1月
      份的營收自結作報告，則以該次會議所得資料，最多僅能
      確知鈺創公司95年1月之毛利率，並無法確知鈺創公司95
      年第1季的毛利率；而此情亦據證人丙○○於原審證稱：
      參與鈺創公司95年2月21日財務報表報告會議者所知悉者
      為鈺創公司95年1月份毛利率下滑的消息，伊無法判斷、
      亦不確定與會人士是否知悉第1季毛利率等語屬實（原審
      卷(三)第268至269頁）。準此，既然參與95年2月21日財務
      報表報告會議者均不知95年第1季毛利率究竟為何，則被
      告2人焉能如公訴意旨所指於該次會議後，利用前揭重大
      消息出售持有之鈺創公司股票而為內線交易之行為？
    2.公訴人雖以依鈺創公司95年第1季出貨數量較大之訂單資
      料顯示，事實上該季售價決定期間，早於94年11月至95年
      2月即已確定，由於單位售價大幅下滑，毛利率下滑亦勢
      必成為事實為由，據以認定被告乙○○在前揭會議中即可
      確知鈺創公司95年度第1季毛利率下滑的消息。惟公訴人
      此部分的認定，是以金管會告發書所附鈺創公司股票交易
      分析意見書為主要論據。然該分析意見書有關「95年第1
      季出貨數量較大的訂單資料發現售價決定期間為94年11月
      至95年2月」之結論，不僅與卷內資料不符，更無法支持
      做出該分析意見之人即證人丙○○的判斷，理由如下：
      (1)針對甲客戶（STMicroelectronics Srl），金管會證據
        卷(二)第80頁顯示「鈺創公司在94年9月19日接獲甲客戶
        下單，訂購單價2.45美元之產品4,663,000件，並已於
        94年第4季出貨完畢」，而證人丙○○經詰問後坦承該
        等銷售紀錄僅能部分支持其結論：「（問：金管會證據
        卷(二)第80頁說明2005年9月19接獲訂單，2005年第4季出
        貨，接單及出貨的時間，都在2005年，如何能支持你『
        95年第1季出貨數量較大的訂單資料發現售價決定期間
        為94年11月到95年2月』的結論？）在甲部分在第三行
        ，公司提到94年11月議2006年Q1價格時，因客戶要求降
        價以增加需求量，所以在2005年11月24日接獲訂單，單
        價為2元，跟第一行所提到9月19日接獲訂單單價為2.45
        元，因為我不清楚後面訂單代號的意思為何。（問：是
        否95年第1季前五大客戶中的甲銷售的紀錄僅能部分支
        持你的結論？）答：是的。」（原審卷(三)第269頁背面
        ）。
      (2)針對乙客戶（Agere Systems, Inc.），金管會證據卷
        (二)第82頁顯示乙客戶在94年第4季所下的訂單，大多數
        在94年第4季出貨，留至95年第1季出貨的數量僅為少數
        ，故不可能由乙客戶的訂單資料得出所謂95年第1季出
        貨的訂單、價格在94年第4季即確定之結論。而由證人
        丙○○之證詞，亦可推翻丙○○於股票交易分析意見書
        之結論：「（問：以乙為例的第二點，2005年10月11日
        修正後的訂單，在2005年第4季出貨，如何能支持你95
        年第1季出貨的價格，在94年11月到95年2月就決定的結
        論？）乙的部份共有四點，第二項部分他的出貨日期在
        94年第4季，但是以第一為例，是在94年10月接獲訂單
        ，出貨是在94年第4季，及95年第1季，以第三項，訂單
        日期為94年10月31日，單價為2.2元，在94年的第4季及
        95年的第1季出貨，另提到同筆訂單95年Q1的需求單價
        2元，出貨在95年第1季，另第四點10月31日的訂單是在
        95年第1季出貨。（問：在乙的第一點是否2005年10月
        的訂單，一部分在Q4出貨一部分2006年的Q1出貨，2005
        Q4出貨的數量，甚至比2006Q1的出貨還要多？）依據鈺
        創公司提供的資料是這樣。（問：你的第三點2005年10
        月31日訂單其後在2006年1月31日修正，分別在2005Q4
        與2006Q1出貨，2005Q4出貨數量較2006Q1還要多？）依
        據鈺創公司所提供的資料。（問：你在查核時有無注意
        到乙的第四點10月31日的訂單在2006年3月2日修正並在
        2006年Q1出貨？）依據鈺創公司提供的資料有在95年3
        月2日修正，但我不知道修正的內容為何（原審卷(三)第
        270頁）。
      (3)針對戊客戶（Samaung Electronics Taiwan Co.,Ltd.
        ），金管會證據卷(二)第91頁顯示，戊客戶所下的六筆訂
        單，除第三筆外，其餘五筆訂單均是在94年第4季接單
        、該季即出貨，且接單到出貨時間均少於一個月，甚至
        短到2天或4天，顯無法以戊客戶的訂單資料得出所謂95
        年第1季出貨的訂單、價格在94年第4季即確定之結論。
        而證人丙○○亦坦承該等訂單紀錄僅有第三筆能支持其
        結論：「（問：以戊為例的一、二、四、五、六所呈現
        的都是第四季接單，第四季出貨在二的情形接單到出貨
        只有四天，在四的情形接單到出貨只有兩天，不但他的
        出貨大部分不在95年第1季價格決定期間，也並非是在
        94年11月到95年2月，如何能支持你的結論？）這部分
        是鈺創公司只有提供部分資料給我們，所以以戊為例的
        第三接單日期是在94年12月12日，單價為3.5，預計出
        貨在95年1月3日。（問：所以在以戊的情形，在六點之
        中，只有第三點符合你的結論？）是的。（原審卷(三)第
        270頁）。
      (4)鈺創公司主要是IC產品設計銷售，主要客戶又遍及國內
        外，則其產品之成本及售價，在公開競爭之市場而言，
        是由供需之力量決定其價格，且出口貨物所涉及之貨幣
        匯率之變化，當屬無法事先預測及確定；就此節不僅證
        人戊○○、庚○○、己○○、辛○○及壬○○於原審均
        一致證稱：伊等無法預測鈺創公司下個月或整季等未來
        之毛利或成本等語明確（原審卷(五)第20頁背面戊○○之
        證詞、第23頁背面庚○○證詞、第68頁至第69頁己○○
        證詞、第216頁辛○○證詞、第222頁壬○○證詞）。而
        觀之鈺創公司95年1月至3月各月份毛利率變化，95年1
        月為14.65%、95年2月為11.21%、95年3月為17%，更可
        知毛利率上升或下降趨勢非屬必然。
    3.綜上，本案檢察官所指重大訊息為95年第1季毛利率大幅
      下滑，而該消息於95年2月21日鈺創公司財務報表報告會
      議時既尚未遭參與會議之人員成立，亦無證據足以證明該
      重大消息於95年2月21日鈺創公司財務報表報告會議時，
      被告乙○○已可推知及獲悉在「某特定時間內，鈺創公司
      95 年第1季毛利率大幅下滑，勢必成為事實」，則該消息
      尚未成立，被告自無利用該消息成立內線交易之可能。
七、綜上所述，檢察官所提證據及指出證明之方法，既無從說服
    本院形成被告等2人有共同違反證券交易法第157條之1第1項
    之規定，而應依同法第171條第1項第1款之內線交易罪處斷
    之心證，此外，遍查本件所有之卷證資料，復查無其他積極
    證據，足資認定被告等2人共同涉有起訴書所指之內線交易
    犯行，應認不能證明被告等2人犯罪。
八、原審審理結果，認不能證明被告2人犯罪，而均諭知被告2人
    無罪判決，經核其認事用法及證據取捨，均無違誤。檢察官
    上訴意旨固以：(一)毛利率通常為公司產品獲利能力之指標，
    享有高毛利率之公司通常表示公司在該領域具有獨特的能力
    ，因此具有高毛利率公司往往是該領域的龍頭廠商或是利基
    型廠商，因此觀察毛利率變化將可找出公司獲利變化的趨勢
    ，故毛利率變動攸關投資人之投資決定，對股票價格存在重
    大影響，當然符合重大消息之要件。(二)鈺創公司於95年4月
    11日經媒體報導95年第1季毛利率下滑及董事長遭約談等2則
    利空訊息後，當日股票仍跌停，公告95年第1季自結盈餘數
    字之次一營業日持續以跌停作收，媒體於95年4月11日發佈
    鈺創公司第1季毛利率下滑但未發佈相關財務數字，待公司
    發佈自結數字後大量委託賣出，股價持續跌停，可證明此訊
    息對投資人決策之影響，故鈺創公司95年第1季毛利率下滑
    應屬與財務有關影響股票價格之重大消息。(三)財務報表採二
    年度比較係為揭露公司同期是否有重大變動項目，如有重大
    變動應有合理之依據及說明，作為公司財務報表允當表達之
    依據，然投資分析係以投資股票與上一季攸關財務資訊作比
    較，乃因股價具有連動性，係一系列價格之連續變化，自應
    與最近時點之資料作比較，而本件所稱重大消息係指「95年
    第1季之毛利率與94年第4季比較顯為下跌」，並非將95年第
    1季之毛利率與94年第1季同期比較，原審未於判決說明此點
    對理性投資人之影響，甚而舉出其他以不同年度同期比較之
    毛利率漲跌情形，推認毛利率增減並不影響投資人決定，此
    種率論，有違市場經驗法則。(四)原判決以鴻海公司為例，認
    定毛利率增減並不影響投資人之投資判斷，惟鴻海公司其營
    業項目、品牌形象及從業人員等均與鈺創公司不同，實收股
    本亦有差異，而鴻海公司之毛利率維持相當之穩定性，三年
    來之毛利率僅呈微幅下滑之情形，但因營收呈穩定成長之趨
    勢，所以獲利能呈成長之情形，與鈺創公司比較，兩者是不
    同產業，且鴻海公司之毛利率未如鈺創公司，在兩季間有大
    幅變化之情形，對投資人而言，兩家公司之投資風險顯不相
    同，原審以屬性大不相同之鴻海公司之毛利率作為本件比較
    客體，顯忽略重大消息之決定須以「具體個案性地判斷，消
    息於特定時間點中對於理性投資人之影響程度」，其認定難
    令人甘服。(五)鈺創公司自93年至95年歷年毛利率之變，並無
    原審所謂「第4季為旺季、第1季為淡季」之營運循環走向，
    原審以此所謂之淡旺季，顯屬無稽。(六)依證券交易法第36條
    及「對上櫃公司重大訊息之查證暨公開處理程序」規定所稱
    應公告之「重大訊息」或「應公開資訊」項目，不等同於判
    斷內線交易規範中所稱之「重大消息」之依據，需依個案之
    重大性、對股票價格之影響性及是否影響市場之供求等要素
    認定之，原審顯將金管會基於管理需要所定公司資訊公開處
    理程序規定中所列應公告之「重大訊息」，誤解為內線交易
    規範中「重大消息」之界定範圍，顯屬不當。(七)證券交易法
    第157條之1第1項規定之立法之初，並未規定「重大消息」
    需以「消息成立確定」為要件，依實務見解認所謂「獲悉發
    行股票公司有重大影響股票價格之消息」，係指獲悉在某特
    定時間內必成為事實之重大影響股票價格之消息而言，並不
    限於獲悉時該消息已確定成立或為確定事實，原審遽以本件
    重大消息並未成立為由而為有利被告認定，容有違誤。(八)依
    證人即鈺創公司會計主管辛○○於偵訊中證稱：鈺創公司產
    品均於臺灣製造等語，可知其成本已可先為確定，收入認列
    亦可推知，且依卷附原審函調及被告庭呈之五大客戶接單資
    料所示，95年第1季之出貨，多數於94年底前已接單，是出
    貨單價可能下跌之情形，於94年底前已可得而知，況被告乙○○於95年2月21日鈺創公司會議中已可得知單位售價大幅
    下漏，導致95年1月毛利率確實下跌之事實，且「95年第1季
    毛利率下跌」之重大消息事後亦果真成為事實，顯然被告盧
    超已得獲悉「毛利率下跌」在「某特定時間內勢必成為事實
    」。(九)原審就被告2人是否為內部人、是否基於內部人身份
    知悉本件重大消息、被告甲○○是否透過被告乙○○傳遞而
    知悉本件重大消息、被告甲○○賣出本件鈺創公司股票是否
    如其所辯係為降低質押比等關鍵事實，均未見原審調查審認
    ，顯有未洽為由，指摘原判決不當。
九、經查：
  (一)按IC產業之景氣受季節性影響，常態上每年第4季因有聖誕
    節出貨量高為旺季，業績火紅，嗣第1季轉淡，第3季再逐漸
    轉強之循環走向，此有被告所呈之聯合晚報載有「....受到
    季節性淡季影響，IC產業今年第1季普遍較前1季衰退，....
    第1季的電子零售業上接耶誕節旺季，且配合中國農曆新年
    的消費者採購需求，一般表現不佳..」等語在卷足憑（原審
    卷(三)第142頁）。據此循環走向之指標，鈺創公司94年及95
    年各季營運係符合常態。而鈺創公司95年第1季營收較94年
    第4季營收高，係半導體整體景氣走向轉淡，公司營運上即
    以「薄利多銷」予以因應，俾使產品毛利率降低之情況下，
    以較高之銷售量來維持公司獲利之成長，故降低售價以吸引
    訂單，方使得鈺創公司95年第1季營業收入得以較94年第4季
    高，更為94年同期之2.23倍（95年第1季營收為25.58億元，
    94年第1季營收為11.46億元，本院卷第104頁）。是以，毛
    利率並非公司營收優劣之判斷因素。證人辛○○亦於原審證
    稱：假設銷售數量、產品組合、成本與售價甚至匯率都不變
    的情形下，單一的毛利下滑才會稀釋獲利，但如果低毛利數
    量可以多賣一點，公司也有可能會賺錢等語（原審卷(五)第21
    6頁），是以，檢察官主張毛利率為公司獲利能力的指標，
    上市櫃公司毛利率之變動情形攸關投資人之投資決定云云，
    顯屬失據。
  (二)鴻海公司即係以上述「薄利多銷」方式經營公司，蓋鴻海自
    87年起至96年止，毛利率由17.35%降至4.77%，但其營業收
    入成長達32倍，且淨利成長亦有約14倍之多（原審卷(二)第27
    9至298頁），使得謹慎投資人仍持續看好該公司，鴻海公司
    更被視為業界榜樣，顯見毛利率固然降低，但採薄利多銷略
    下，毛利率降低非屬利空情形。檢察官爭執鴻海公司與鈺創
    公司實收股本、營業項目、品牌形象不同，不能以鴻海公司
    的毛利率變化作為本件比較客體，然自鴻海公司毛利率升降
    及股價漲跌之變化，即可得知二者毫無相關，藉此實例即可
    推翻檢察官上揭毛利率係公司獲利能力的最基本指標之推論
    。
  (三)依證券發行人財務報告編製準則第4條第3項規定「前項主要
    報表及其附註，除新成立之事業或本會另有規定者外，應採
    『兩期』對照方式編製... 」，同準則第18條第1項則規定
    「發行人編製期中財務報告，應依第二章及財務會計準則公
    報第23號之規定辦理。」，而會計準則公報第23號內載期中
    財務報表之表達及揭露，前言之2為：「本公報所稱期中財
    務報表係指以短於一年期間（如月、季或半年）為基礎所編
    製之財務報表，其涵蓋之期間（期中期間）始於會計年度開
    始止於期中財務報表之資產負債表日（期中報表日）」，並
    於該公報內「季單獨表達之期中財務報表」第26.（5）段謂
    ：「編製期中比較財務報表時，應揭露本期中期間及『前一
    會計年度同一期中期間』之財務資訊，自會計年度開始至本
    期中期間結束日止之繼續營業部門損益、本期損益及該二項
    目之每股金額。」，由以上規定，清楚可知合理，欲比較某
    一公司營收成長或衰退，應依財會準則與去年同期相比較。
    以此為比較基礎，鈺創公司95年第1季暨全年之營運表現均
    較94年同期佳，甚至95年第1季之毛利率亦較94年第1季毛利
    率佳。何況，證人即櫃買中心職員丙○○製作股票交易分析
    書時，亦將鈺創公司94年第1季及95年第1季的財務資料並列
    ，而於其報告第2頁表六及表七中比較94年第1季及95年第1
    季的營業收入、營業損益、稅前損益、本期淨利及每股盈餘
    等營業數字，丙○○固不清楚將前後兩年度同一時期的財務
    資料並列之法律依據，然丙○○證稱：伊係依照櫃買中心製
    作報告之固定格式，且損益表對於財務資料之表現方式亦係
    以前後兩年度同一時期的財務資料並列等語（原審卷(三)第27
    1頁背面、第272頁），顯見有比較公司營運情況之必要時，
    應以不同年度同一時期的財務資料相比較，至於丙○○於其
    分析意見書第2頁表八將鈺創公司94年第4季及95年第1季的
    財務資料數據作比較，係因媒體報導鈺創公司95年第1季之
    毛利率低於前一年第4季之毛利率，方於報告中將此兩季之
    資料來作比較，以順應媒體之報導，亦據證人丙○○於原審
    證述屬實（原審卷(三)第272頁），顯然鈺創公司95年第1季毛
    利率數字與94年第4季毛利率數字之比較並無實益，檢察官
    認定鈺創95年第1季毛利率低於94年第4季毛利率為對鈺創公
    司股票價格有重大影響之訊息，並無法律依據，實不足採。
  (四)檢察官另以所謂重大消息管理辦法中列舉「私募、減資、合
    併、收購、分割、股份交換、轉換或受讓」為重大訊息，係
    因其直接或間接影響公司之營運規模，使公司營業額及營業
    毛利變動，銷售毛利為初步營業成果，舉輕以明重，銷貨毛
    利金額及銷貨毛利率之變動為公司之重大消息云云。惟營業
    收入、稅前淨利及本益比等數字始為公司營運好壞之指標，
    縱毛利率下滑，只要增加銷售量，以「薄利多銷」之方式，
    即可維持公司整體業績，故毛利率並非響股價之重大因素，
    已如前述，至於「私募、減資、合併、收購、分割、股份交
    換、轉換或受讓」之所以列為重大訊息，主因是對公司資本
    額、經營團隊、股數、員工權益或股東權益恐會受影響，實
    與毛利率變動係屬二事。何況，倘如檢察官所言，毛利率變
    動對公司影響甚於合併、收購、分割或股份交換等，而金管
    會既已於重大消息管理辦法第2條及第3條共列出17款對股價
    有重大影響或對正當投資人投資決定影響之消息，豈會漏未
    明文規定毛利率亦屬重大消息之範疇？顯見檢察官之「舉輕
    以明重」之論述邏輯未能成立。
  (五)95年4月11日市場傳言被告乙○○遭檢調機關約談，當日中
    央社即有報導（市調處卷第185頁），次日工商時報亦報導
    傳言乙○○遭金管會及檢調約談事，該消息一出，鈺創公司
    股價當日即跳空跌停，95年4月11日鈺創公司尚未公布95年
    第1季毛利率之資訊，顯然鈺創股價跳空跌停係因市場傳言
    ，非因第1季毛利率資訊所導致。檢察官認鈺創公司聲明被
    告乙○○未遭約談後，股價仍繼續跌停，作為鈺創公司股價
    跌停三天係因毛利率下滑之證據，與市場傳言被告乙○○遭
    金管會及檢調約談無關云云。然縱鈺創公司已澄清被告乙○○未遭約談，卻未見金管會或檢調單位澄清，則一般投資人
    對鈺創公司或被告乙○○是否有違法情事當會產生懷疑，而
    持續拋售鈺創公司股票，故實無法排除空頭謠傳被告乙○○
    遭檢調約談為鈺創公司股票連三天跌停之原因。檢察官有關
    毛利率為重大訊息之舉證並未超越鈺創公司股價於95年4月
    11日起跌停三天係受市場傳言被告乙○○遭金管會及檢調約
    談所影響合理之疑，逕認該等股價下跌係受95年第1季毛利
    率較94年第4季下滑所致，實不足採。
  (六)鈺創公司95年2月21日財務報表報告會議中準備之報表所列
    之毛利率為95年1月份毛利率數字（14.65%），而非95年第1
    季毛利率，95年1月份毛利率非即代表95年第1季之毛利率，
    焉能以95年1月份之毛利率推知95年第1季之毛利率？且鈺創
    公司之產品多達數百項，不論是自結月報表、季報、半年報
    或年報損益表揭露之「營業毛利」及「營業毛利率」係指全
    部產品之平均毛利率，非單一產品之毛利率。而單一產品毛
    利率之計算方式係以營業收入扣除營業成本之後，再除以營
    業收入，因此單一產品毛利率之計算必然牽涉兩項要素，一
    為成本，一為售價，但在有多項產品情形下，平均之毛利率
    則除上述兩項要素外，尚包括數量因素，例如在成本及售價
    不變動之前提假設下，若A項產品毛利率為10%，B項產品毛
    利率為5%，當A項產品銷售量為B項產品之2倍時，其平均毛
    利率則為8.3%，當B項產品銷售量為A項產品之2倍時，其平
    均毛利率則為6.6%，因此，在售價及數量未來會變動之情形
    下，平均毛利率無從事先預估。由於計算平均毛利率之成本
    、售價、數量之要素均無法事前預估，故無從事前預估毛利
    率，僅能事後結算，此業據證人辛○○於原審證稱：從公司
    電腦系統中無法計算當月或下個月產品成本及毛利，上個月
    的產品成本只能在下個月15日左右結算出來，會計只負責事
    後的帳務，當月完成都是上個月實際結帳的結果等語（原審
    卷(五)第216頁），顯見鈺創公司之平均毛利率僅能事後結算
    ，無從事前預知，檢察官主張被告乙○○於95年2月21日會
    議中可先預估95年第1季之毛利率，及鈺創公司產品均在臺
    灣製造，成本可先為確定云云，顯非正確。
  (七)檢察官所指鈺創公司在95年第1季毛利率較94年第4季大幅下
    滑之重大消息，在95年2月21日鈺創公司財務報表報告會議
    時既尚未成立，自無「重大消息」可供當事人利用，已不符
    合證券交易法內線交易之構成要件，自無須再論斷被告乙○○是否有將該「重大消息」告知被告甲○○，及被告甲○○
    出售鈺創公司股票動機為何之必要。何況，被告甲○○於94
    年3月9收受櫃買中心發予鈺創公司之電子郵件，表明因鈺創
    公司之董監質設比達59.13%，要求鈺創公司提供93年12月之
    自結報表、銀行融資額度及借款餘額，復於94年4月25日櫃
    買中心再度發函予鈺創公司表示該公司董監事質權設定股數
    佔持股比例超過50%，依規定要實地查核，要求鈺創公司提
    供「前三個月及未來三個月之資金收支表」、「董事及監察
    人股票質押情形明細表，註明質押之董事或監察人於公司擔
    任職稱」、「股東往來、資金貸予、背書保證、業務往來等
    相關財務資料」，此有電子郵件三封在卷可佐（本院卷第82
    至84頁），被告甲○○遂自94年5月23日起至95年3月14日止
    ，陸續多次分批出售鈺創公司股票，亦有其交易明細附卷足
    參（本院卷第85至91頁），足認其係為避免櫃買中心以鈺創
    公司董監事之股票質設比率過高為由，要求鈺創公司提供財
    務或至鈺創公司進行實地查核，核與鈺創公司95年1月份或
    第1季毛利率數字高低無關。其餘均已詳如前述，檢察官猶
    執前詞提起上訴，為無理由，應予駁回。
據上論斷，應依刑事訴訟法第368條，判決如主文。
本案經檢察官郭弘佑到庭執行職務。
中    華    民    國    98    年    12    月    22   日
                  刑事第二庭審判長法  官 洪光燦
                                  法  官 李麗玲
                                  法  官 林恆吉
以上正本證明與原本無異。
如不服本判決，應於收受送達後10日內向本院提出上訴書狀，其
未敘述上訴之理由者並得於提起上訴後10日內向本院補提理由書
（均須按他造當事人之人數附繕本）「切勿逕送上級法院」。
                                  書記官 陳盈璇
中    華    民    國    98    年    12    月    22   日


司法院資訊處製作；財團法人民間司法改革基金會備份。
